【裁判字號】    89,判,3012
【裁判日期】    891027
【裁判案由】    建築法
【裁判全文】
最  高  行  政  法  院  判  決                  八十九年度判字第三○一二號
    原      告  甲○○
    被      告  臺北縣政府
    代  表  人  蘇貞昌
右當事人間因建築法事件，原告不服內政部中華民國八十八年八月四日台（八八）內
訴字第八八○四○二四號再訴願決定，提起行政訴訟，本院判決如左：
    主  文
原告之訴駁回。
訴訟費用由原告負擔。
    事  實
緣坐落台北縣三重市○○○路四三○號建築物一、二樓，原核准用途為工業區廠房。
原告未經申請許可，領得變更使用執照，擅自變更使用，經營視聽理容業經被告以違
規使用，於八十五年三月十八日執行斷電有案。八十七年四月二日被告再稽查時又發
現違規使用，復以八十七年四月二十八日北府工使字第一二二五五一號函處原告罰鍰
新台幣六萬元，並勒令停止使用。被告於八十七年五月八日再次派員前往檢查發現，
上開建築物仍由原告違規經營理容業，被告認上開建築物違規使用，乃以八十七年七
月二日北府工使字第一九二○五二號函處原告罰鍰三十萬元並勒令停止使用。原告不
服，循序提起一再訴願，遞遭決定駁回，遂提行政訴訟，玆摘述兩造訴辯意旨於次：
原告起訴意旨略以：原告自八十六年九月三日至八十七年九月二日經向被告申請停業
，業已核准有案，停業期間原告未有營業行為，縱使有營業，亦非原告所為，原告於
八十七年五月十六日復向台北縣稅捐稽徵處三重分處聲請停業，該分處於同年月十八
日亦准予辦理（即停業日期自八十七年五月十八日至八十八年五月十七日止）在案，
被告認定原告未經許可，擅自變更使用經營理容業，似有誤會。被告至原告原營業場
所稽查當時，原告並無在現場。至於為何檢查紀錄表內蓋有巧爾登理容名店橡皮章，
實非原告所能知悉，是原告並無法舉證稽查當時營業行為人為他人所為，縱有他人為
營業行為，仍應依法處罰實際營業人。行政罰之處罰，應處罰實際行為人，才符合依
法行政原則。況違法事實之存在與否，被告應依職權調查，不能將所有舉證責任完全
責由原告負擔。又台灣省政府及內政部於審理本案期間，並無邀請原告到會說明或為
言詞辯論，以釐清事實真相。爰請撤銷原處分及一再訴願決定等語。又若被告八十七
年七月二日北府工使字第一九三○五○號行政處分逕予執行，並依建築法相關規定停
止供水、電或封閉處、強制拆除，原告將發生難以回復之損害，請依（修正前）行政
訴訟法第十二條規定，停止前揭處分之執行。
被告答辯意旨略謂：本件坐落臺北縣三重市○○○路四三○號建築物一、二樓，原核
准用途為工業區。原告未經申請許可，領得變更使用執照，擅自變更使用，經營視聽
理容業，經原處分機關以違規使用，於八十五年三月十八日執行斷電有案。八十七年
四月二日被告再稽查時又發現違規使用，復以八十七年四月二十八日北府工使字第一
二二五五一號函處原告罰鍰新台幣六萬元，並勒令停止使用。被告於八十七年五月八
日再次派員前往檢查發現，上開建築物仍由原告違規經營理容業，被告認上開建築物
違規使用，有加重處罰之必要，乃以八十七年七月二日北府工使字第一九三○五二號
函處原告罰鍰新台幣三十萬元並勒令停止使用，並無不合。另依卷附台北縣特定目的
事業歷次違規查處情形抄本所載，巧爾登理容名店負責人為「甲○○」，即為原告，
於八十六年四月二日查獲違規營業，即於八十六年九月八日辦理停業，復於八十七年
四月二日再度查獲違規營業，顯係刻意規避，原告所辯應不可採。綜上，原告之訴為
無理由，請駁回原告之訴等語。
    理  由
按「建築物非經領得使用執照，不准接水、接電，或申請營業登記及使用；非經領得
變更使用執照，不得變更其使用。」「違反第七十三條後段規定擅自變更使用者，處
建築物所有權人或使用人新台幣六萬元以上三十萬元以下罰款，並勒令停止使用。得
以補辦手續者．令其限期補辦手續，不停止使用或逾期不補辦者得連續處罰。」分別
為建築法第七十三條、第九十條第一項所明定。
本件坐落臺北縣三重市○○○路四三○號建築物一、二樓，原核准用途為工業區。原
告未經申請許可，領得變更使用執照，擅自變更使用，經營視聽理容院，經被告以違
規使用，於八十五年三月十八日執行斷電有案。八十七年四月二日被告再稽查時又發
現違規使用，復以八十七年四月二十八日北府工使字第一二二五五一號函處原告罰鍰
新台幣六萬元，並勒令停止使用。被告於八十七年五月八日再次派員前往檢查發現，
上開建築物仍由原告違規經營理容業，被告認上開建築物違規使用，有加重處罰之必
要，乃以八十七年七月二日北府工使字第一九三○五二號函處原告罰鍰新台幣三十萬
元並勒令停止使用。原告不服，循序提起行政訴訟，主張如事實欄所載等語。然查：
（一）、本件坐落台北縣三重市○○○路四五○號一、二樓房屋，其土地使用分區為
        工業區，原核准建物用途為廠房，惟原告未依法辦理用途變更而擅自變更使
        用，違規經營視聽理容業，案經被告八十五年三月十八日執行斷電，原告仍
        繼續擅自變更使用，再經被告於八十七年四月二日派員稽查屬實，乃以被告
        八十七年四月二十八日以八七北府工使字第一二二五五一號函處罰鍰六萬元
        ，並勒令停止使用。惟原告仍擅自使用，復經被告於八十七年五月八日再次
        派員稽查屬實，有被告卷附建築物公共安全之構造及設備檢（複）查紀錄表
        可稽，且核紀錄表受檢場所使用人或代表人欄內經蓋有原告發票使用之橡皮
        章並經現場工作人員簽名確認在案，違規事實，洵堪認定。
（二）、另查被告派員於八十七年四月二日及同年五月八日前往系爭違規地點稽查，
        其檢查紀錄表均在受檢場所使用人或代表人欄內蓋有巧爾登理容名店橡皮章
        ，此有上開二紙檢查紀錄表在卷可稽，顯然該場所實際上仍然有營業行為，
        並不能以業經被告核准停業，即表示未有營業。況且原告向台北縣稅捐稽徵
        處三重分處申請停業係自八十七年五月十八日至八十八年五月十七日止，亦
        在本件八十七年五月八日稽查之後申請，本件之處分係以行為當時作為依據
        ，原告並未舉證稽查當時營業行為人為他人所為，原告所稱要非可採。
（三）、原告為巧爾登理容名店之負責人，該理容名店為獨資商號，此為原告所不爭
        ，並有以巧爾登理容名店為營利事業，原告為負責人之台北縣政府營利事業
        登記案件聯合作業審查核准通知書在卷可稽，另上述八十七年四月二日及同
        年五月八日檢查紀錄表受使用人或所有權人或負責人欄內亦記載為原告，並
        經在場之「徐瓊美」者簽名按指印確認無訛，此亦有上開檢查紀錄表二紙可
        按，原告既為獨資商號巧爾登理容名店之負責人，則原告為本件建築物之使
        用人應可認定，原告否認其為使用人，自非足取。本件原處分洵無違誤，一
        再訴願決定，遞予維持，俱無不合，原告起訴意旨，難謂為有理由，應予以
        駁回。本件既因原告之訴為無理由而應駁回，則其聲請停止執行核無必要，
        應併予駁回。
據上論結，本件原告之訴為無理由，爰依行政訴訟法施行法第二條、行政訴訟法第九
十八條第三項前段，判決如主文。
中    華    民    國     八十九      年      十      月     二十七      日
                    最 高 行 政 法 院  第 四 庭
                                審 判 長 法  官      葉  振  權
                                         法  官      姜  仁  脩
                                         法  官      吳  錦  龍
                                         法  官      劉  鑫  楨
                                         法  官      吳  明  鴻
右  正  本  證  明  與  原  本  無  異
                                         法院書記官  陳  盛  信
中    華    民    國     八十九      年      十      月      三十       日


司法院資訊處製作；財團法人民間司法改革基金會備份。
